臺灣臺北地方法院刑事判決　　　　　　　 99年度訴字第546號
公　訴　人　臺灣臺北地方法院檢察署檢察官
被　　　告　黃碩卿
上列被告因偽造文書等案件，經檢察官提起公訴（99年度偵緝字
第398 號），嗣被告於準備程序中就被訴事實為有罪之陳述，由
本院裁定進行簡式審判程序，判決如下：
    主  文
黃碩卿連續行使偽造私文書，足以生損害於他人，處有期徒刑壹
年貳月。
    事  實
一、黃碩卿於民國90年1 月間，邀集巫奕萱（以「阿碧」名義登
    載會單、參與2會）、邱明德（參與1會）、劉秀枝（以「阿
    枝」名義登載會單、參與2 會）、羅勝林（以「阿林」名義
    登載會單、參與2會）、蔡許旭（參與2會）、吳雅芳（參與
    1會）、李周寶桂（以「李太太」名義登載會單、參與3會，
    1會已得標）、劉林彩雲（以「阿珠」名義登載會單、參與2
    會）、江文玲（參與2會）、黃傳郭（分別以「阿明」、「
    阿英」名義登載會單、參與2 會，均已得標）、宗千喻（原
    名宗莉莉，已於93年1 月死亡，參與2會，1會已得標）等人
    約定合會，由黃碩卿自任會首，主持標會並收取合會金，上
    開對象為會員，計45會，採內標制（即已得標之死會會員每
    月應繳交會款為前揭固定金額，活會會員則按其參與會數繳
    交扣除當月得標利息後之餘額），期間自90年1月5日起，至
    92年12月20日止，每會金額為新臺幣（下同）2 萬元，底標
    為2,000元，每月5日開標，另每年4月20日、8月20日及12月
    20日各加開1 標。詎其竟基於行使偽造私文書及意圖為自己
    不法所有之詐欺概括犯意，連續於附表所列冒標日期，均在
    臺北市○○區○○路成功市場內，偽造附表所列遭冒標名義
    人所填寫投標利息金額之標單，並以渠等名義連續參與競標
    以行使，且均得標，使巫奕萱、邱明德、劉秀枝、羅勝林、
    蔡許旭、吳雅芳、李周寶桂、劉林彩雲、江文玲、宗千喻均
    誤以為係黃碩卿所冒用名義人得標，足以生損害於其所冒標
    之名義人及其他活會會員；黃碩卿再據以連續向尚屬活會之
    巫奕萱等會員（共計16會活會）誆稱係遭渠等冒標之名義人
    得標，而詐取渠等參與會數所應繳納之活會會款，共計詐得
    4,881,600元。
二、案經巫奕萱、邱明德、劉秀枝、羅勝林、蔡許旭、吳雅芳、
    李周寶桂、劉林彩雲、江文玲、宗千喻訴由臺北市政府警察
    局文山第一分局報告臺灣臺北地方法院檢察署檢察官偵查起
    訴。
    理  由
一、本案被告黃碩卿所犯為死刑、無期徒刑、最輕本刑為3 年以
    上有期徒刑以外之罪，被告於準備程序中就被訴事實為有罪
    之陳述，經法官告知簡式審判程序之旨，並聽取公訴人、辯
    護人、被告之意見後，本院認為適宜進行簡式審判程序，而
    依刑事訴訟法第273條之1第1 項規定，裁定改用簡式審判程
    序。
二、上開事實，業據被告於本院準備及審理程序均坦承不諱，核
    與告訴人巫奕萱、邱明德、劉秀枝、羅勝林、蔡許旭、吳雅
    芳、李周寶桂、劉林彩雲、江文玲於警詢及偵查指訴、告訴
    人宗千喻於警詢指訴，及證人巫奕萱、蔡許旭於偵查中證述
    大致相符，且有告訴人所提互助會單、被告所書寫之冒標一
    覽表在卷可佐，足認被告上開任意性自白核與事實相符。從
    而，本案事證已臻明確，被告犯行洵堪認定，應依法論科。
三、論罪科刑
  (一)新舊法比較適用：
    被告行為後，94年1月7日修正通過、同年2月2日公布之刑法
    修正條文，已於95年7月1日施行。按行為後法律有變更者，
    適用行為時之法律，但行為後之法律有利於行為人者，適用
    最有利於行為人之法律，修正後刑法第2條第1項定有明文。
    此條規定乃與刑法第1 條罪刑法定主義契合，而貫徹法律禁
    止溯及既往原則，係規範行為後法律變更所生新舊法律比較
    適用之準據法，是刑法第2條本身雖經修正，但刑法第2條既
    屬適用法律之準據法，本身尚無比較新舊法之問題，應一律
    適用裁判時之現行刑法第2 條規定以決定適用之刑罰法律。
    又本次刑法修正之比較新舊法，應就罪刑有關之共犯、未遂
    犯、想像競合犯、牽連犯、連續犯、結合犯，以及累犯加重
    、自首減輕暨其他法定加減原因（如身分加減）與加減例等
    一切情形，綜其全部罪刑之結果而為比較（最高法院95年度
    第8 次刑庭會議決議參照）。茲就本件適用刑法法條新舊法
    比較之情形分論如下：
  1.關於罰金刑，在刑法修正前，刑法分則編各罪所定罰金刑之
    貨幣單位原為銀元，其最高罰金數額，從各該法條規定，而
    最低罰金數額，則依修正前刑法第33條第5款之規定為1元以
    上（貨幣單位為銀元），且若定有罰金刑之論罪法條係於72
    年6 月25日前所制定，而該法條日後均未修正者，得依罰金
    罰鍰提高標準條例第1條前段規定，就其原定數額提高為2倍
    至10倍，其後修正者則不提高倍數，並依現行法規所定貨幣
    單位折算新臺幣條例第2條規定，以銀元1元折算為新臺幣3
    元；於刑法修正後，因刑法第33條第5 款修正為：「罰金：
    新臺幣1,000 元以上，以百元計算之。」，使得刑法之罰金
    貨幣單位已由銀元改為新臺幣，則刑法分則編各罪所定罰金
    刑之貨幣單位，自應配合修正為新臺幣，又為使刑法分則編
    各罪所定罰金之最高數額與刑法修正前趨於一致，乃增訂刑
    法施行法第1條之1：「中華民國94年1月7日刑法修正施行後
    ，刑法分則編所定罰金之貨幣單位為新臺幣。94年1月7日刑
    法修正時，刑法分則編未修正之條文定有罰金者，自94年1
    月7日刑法修正施行後，就其所定數額提高為30倍。但72年6
    月26日至94年1月7日新增或修正之條文，就其所定數額提高
    為3 倍。」，從而，刑法第339條第1項所定罰金刑之最高數
    額，於刑法修正前、後並無不同，惟修正後刑法第33條第5
    款所定罰金刑最低數額，較之修正前提高，自以修正前刑法
    第33條第5款規定有利於被告。
  2.刑法第56條連續犯之規定業經本次修正刪除，於新法修正施
    行後，被告之數犯罪行為，即須分論併罰。此刪除雖非犯罪
    構成要件之變更，但顯已影響行為人刑罰之法律效果，自屬
    法律有變更，依新法第2條第1項規定，比較新、舊法結果，
    以適用舊法較有利於被告。
  3.修正前刑法第55條後段規定：「犯一罪而其方法或結果之行
    為犯他罪名者，從一重處斷」，於本次修正後，業已將此規
    定刪除。按牽連犯之犯罪行為及法益之侵害均係複數，修正
    前刑法所定牽連犯之數行為，於本案之情形依修正後之規定
    亦須分論併罰，故以修正前刑法第55條後段之規定，對於被
    告較為有利。
  4.綜合上述各條文修正前、後之比較，揆諸前揭最高法院決議
    所揭示之罪刑綜合比較原則，依刑法第2條第1項前段之規定
    ，應整體適用行為時即修正前之規定。至被告行為後，刑法
    第五十五條有關想像競合犯之規定，業經修正公布施行，該
    條雖增訂但書有關科刑範圍之限制，然僅係法理之明文化，
    非屬法律之變更（最高法院上開決議意旨參照）。故應依現
    行刑法第55條想像競合犯之規定處斷。
  (二)按刑法第210 條偽造私文書罪，固須以無製作權之人，捏造
    或冒用他人名義而製作文書，並足以生損害於公眾或他人為
    要件，但此製作名義人，不以形式上表現於文書內為必要，
    倘依習慣或特約，諸如以言詞、動作、筆跡、內容、慣用語
    、特殊製作方式、專用信箋等方法，實質上使人得知係以他
    人名義所製作，足以表示一定用意之證明者，因已妨害該制
    作名義人之信用，可生損害於公眾或他人，依同法第220 條
    第1 項規定，仍應論以偽造準私文書罪，此觀之汽、機車引
    擎號碼，未必顯現該製造廠商名稱之文字，依最高法院66年
    臺上字第1961號判例意旨，皆以私文書論自明。茲以我國民
    間互助會，係由會首招募會員參加所組成，每於標會時，通
    常由欲標取會款之會員，在空白紙條上，或僅書立其姓名、
    綽號及數字者，甚或祗書寫數字而未書立其姓名、綽號，另
    以上開言詞等方法表示係何會員所出具者，如本件標單之情
    形，則依習慣或特約均足以辨明係該會員以所書數字為標息
    金額參加競標之標單，自應以私文書論（最高法院89年度臺
    上字第1319號判決意旨參照）。又會首於互助會進行中，假
    藉其他活會會員名義冒標，對活會會員應成立詐欺取財罪；
    至死會會員因無論何人得標，均負有繳納會款之義務，是縱
    有冒標情事，死會會員亦無陷於錯誤之可言，對死會會員尚
    不構成詐欺取財罪（最高法院83年度臺上字第4152號判決、
    92年度臺上字第1138號判決參照）。
  (三)是被告意圖為自己不法之所有，偽造如附表所示被冒標合會
    會員姓名之署押，偽造依習慣表示投標會款、上載一定標息
    金額之標單，持向參與各個合會之會員行使，而冒標詐取活
    會會員會款，各足生損害於被冒標名義人及活會會員，所為
    均係犯刑法第216條、第220條第1項、第210條之行使偽造準
    私文書罪，及同法第339條第1項之詐欺取財罪。被告所為之
    偽造署押之行為，為偽造準私文書之部分行為，而其偽造準
    私文書之低度行為，復為行使偽造準私文書之高度行為所吸
    收，皆不另論罪。被告所為各次冒標詐欺取財犯行，皆係同
    時向多數之活會會員詐取會款，同時侵害多數人之財產法益
    ，屬一行為觸犯數罪名之想像競合犯，均依修正前刑法第55
    條規定，應從一詐欺取財罪處斷。被告先後多次行使偽造準
    私文書及先後多次詐欺取財犯行，時間緊接，手法雷同，各
    觸犯犯罪構成要件相同之罪名，顯係基於概括犯意反覆實施
    ，均屬連續犯，皆依修正前第56條連續犯之規定，各論以一
    罪，並均加重其刑。而被告所犯連續行使偽造準私文書罪與
    連續詐欺取財罪二罪間，均有方法結果之牽連關係，應依修
    正前刑法第55條規定，從一重之連續行使偽造準私文書罪處
    斷。公訴人起訴事實雖未敘及附表編號1 至5、7至18號部分
    犯行，然該部分與公訴人起訴之犯罪事實屬裁判上一罪之法
    律關係，應為起訴效力所及，本院自應併予審究，附此敘明
    。
  (四)爰審酌被告利用主持合會之便，冒用他人名義冒標會款，詐
    取如附表所示達4,881,600 元，對於各該活會會員造成之財
    產損害至鉅，且犯罪後雖與被害人達成和解，然迄今僅賠償
    4 萬元，及犯罪後坦承犯行之態度等一切情狀，量處如主文
    所示之刑，以示懲戒。被告所偽造之標單（含其上偽造之各
    該簽名）並未扣案，因該標單係為標會所用，於開標後即已
    撕毀滅失，故該標單及其上所偽造之簽名，已毋庸再宣告沒
    收，併此說明。
  (五)又被告本案犯罪時間，雖均於96年4 月24日前，且所犯前述
    罪名，原符合中華民國96年罪犯減刑條例第2條第1項第3 款
    所定之減刑條件，惟被告經臺灣臺北地方法院檢察署於93年
    4月7日以北檢茂果緝字第993號公告通緝，於99年2月23日始
    為警查獲，並經同署於99年3月2日以北檢玲果銷字第778 號
    撤銷通緝，有上開通緝書、撤銷通緝書及臺北市政府警察局
    士林分局通緝案件移送書各1份在卷可參，則依該條例第5條
    「本條例施行（96年7 月16日施行）前，經通緝而未於中華
    民國96年12月31日以前自動歸案接受偵查、審判或執行者，
    不得依本條例減刑。」之規定，本案被告上開犯罪，自不得
    適用該條例而予以減刑。
據上論斷，應依刑事訴訟法第273條之1、第299條第1項前段，刑
法第2條第1項前段、第216條、第220條第1 項、第210條、第339
條第1項、第55條，修正前刑法第56條、第55條，刑法施行法第1
條之1，判決如主文。
本案經檢察官趙雪瑛到庭執行職務。
中    華    民    國   100    年    6     月    15    日
                  刑事第十三庭  法  官  陳君鳳
以上正本證明與原本無異。
如不服本判決應於收受送達後10日內向本院提出上訴書狀，並應
敘述具體理由；其未敘述上訴理由者，應於上訴期間屆滿後20日
內向本院補提理由書（均須按他造當事人之人數附繕本）「切勿
逕送上級法院」。告訴人或被害人如對於本判決不服者，應具備
理由請求檢察官上訴，其上訴期間之計算係以檢察官收受判決正
本之日期為準。
                                書記官  楊湘雯
中    華    民    國   100    年    6     月    16    日
附錄本件論罪科刑法條：
刑法第216條
行使第 210 條至第 215 條之文書者，依偽造、變造文書或登載
不實事項或使登載不實事項之規定處斷。
刑法第210條
偽造、變造私文書，足以生損害於公眾或他人者，處5 年以下有
期徒刑。
刑法第220條
在紙上或物品上之文字、符號、圖畫、照像，依習慣或特約，足
以為表示其用意之證明者，關於本章及本章以外各罪，以文書論
。
錄音、錄影或電磁紀錄，藉機器或電腦之處理所顯示之聲音、影
像或符號，足以為表示其用意之證明者，亦同。
刑法第339條
意圖為自己或第三人不法之所有，以詐術使人將本人或第三人之
物交付者，處 5 年以下有期徒刑、拘役或科或併科 1 千元以下
罰金。
以前項方法得財產上不法之利益或使第三人得之者，亦同。
前二項之未遂犯罰之。
附表：
┌──┬──────┬────┬─────┬──────┐
│編號│冒標日期    │被冒標人│標金（新臺│詐得金額（新│
│    │            │        │幣）      │臺幣）      │
│    │            │        │          │            │
├──┼──────┼────┼─────┼──────┤
│1   │90年3月5日  │阿枝    │2,100元   │286,400元   │
├──┼──────┼────┼─────┼──────┤
│2   │90年5月5日  │阿碧    │2,300元   │283,200元   │
├──┼──────┼────┼─────┼──────┤
│3   │90年7月5日  │段先生  │2,800元   │275,200元   │
├──┼──────┼────┼─────┼──────┤
│4   │90年9月5日  │邱進吉  │2,500元   │280,000元   │
├──┼──────┼────┼─────┼──────┤
│5   │90年10月5日 │江文玲  │2,300元   │283,200元   │
├──┼──────┼────┼─────┼──────┤
│6   │90年12月5日 │李太太  │2,600元   │278,400元   │
├──┼──────┼────┼─────┼──────┤
│7   │91年2月5日  │王美惠  │2,300元   │283,200元   │
├──┼──────┼────┼─────┼──────┤
│8   │91年4月5日  │楊麗雲  │3,100元   │270,400元   │
├──┼──────┼────┼─────┼──────┤
│9   │91年6月5日  │阿林    │3,200元   │268,800元   │
├──┼──────┼────┼─────┼──────┤
│10  │91年7月5日  │施濟弘  │3,300元   │267,200元   │
├──┼──────┼────┼─────┼──────┤
│11  │91年8月5日  │蔡翠琴  │3,300元   │267,200元   │
├──┼──────┼────┼─────┼──────┤
│12  │91年10月5日 │秋月    │3,500元   │264,000元   │
├──┼──────┼────┼─────┼──────┤
│13  │91年11月5日 │阿雲    │3,700元   │260,800元   │
├──┼──────┼────┼─────┼──────┤
│14  │91年12月5日 │黃文男  │3,300元   │267,200元   │
├──┼──────┼────┼─────┼──────┤
│15  │92年3月5日  │何清水  │3,700元   │268,800元   │
├──┼──────┼────┼─────┼──────┤
│16  │92年4月5日  │蔡許旭  │3,500元   │264,000元   │
├──┼──────┼────┼─────┼──────┤
│17  │92年6月5日  │吳雅芳  │3,900元   │257,600元   │
├──┼──────┼────┼─────┼──────┤
│18  │92年8月5日  │蔡許旭  │4,000元   │256,000元   │
├──┴──────┴────┴─────┴──────┤
│共計                                     4,881,600 元 │
└───────────────────────────┘